# Análisis exploratorio de datos

## Configuración y carga de datos

```{r setup, include=FALSE}
knitr::opts_chunk$set(
  echo    = TRUE,
  warning = FALSE,
  message = FALSE,
  fig.align = "center",
  dpi     = 150
)

library(WDI)
library(dplyr)
library(tidyr)
library(stringr)
library(ggplot2)
library(forcats)
library(scales)
library(knitr)
library(kableExtra)
library(rnaturalearth)
library(rnaturalearthdata)

# ── Paleta global — fondo blanco ─────────────────────────────────────────────
AZUL_MAIN   <- "#2166AC"
AZUL_FUERTE <- "#08306B"
AZUL_CLARO  <- "#9ECAE1"
GRIS_LINEA  <- "#636363"
ROJO_OUT    <- "#D6604D"
VERDE_OK    <- "#1A7C3E"
AMARILLO    <- "#E6A817"
CIAN        <- "#4393C3"

# ── Tema ggplot2 — fondo blanco limpio ───────────────────────────────────────
tema_app <- function(base_size = 12) {
  theme_minimal(base_size = base_size) +
    theme(
      plot.background    = element_rect(fill = "white", color = NA),
      panel.background   = element_rect(fill = "#F7FBFF", color = NA),
      panel.grid.major   = element_line(color = "#DEEBF7", linewidth = 0.5),
      panel.grid.minor   = element_blank(),
      panel.border       = element_rect(color = "#BDBDBD", fill = NA, linewidth = 0.4),
      plot.title         = element_text(face = "bold", color = AZUL_FUERTE, size = base_size + 1),
      plot.subtitle      = element_text(color = GRIS_LINEA, size = base_size - 1),
      plot.caption       = element_text(color = "#9E9E9E", size = base_size - 3, hjust = 1),
      axis.text          = element_text(color = "#424242"),
      axis.title         = element_text(color = "#424242"),
      strip.text         = element_text(color = AZUL_FUERTE, face = "bold"),
      strip.background   = element_rect(fill = "#DEEBF7", color = "#BDBDBD"),
      legend.background  = element_rect(fill = "white", color = NA),
      legend.text        = element_text(color = "#424242"),
      legend.title       = element_text(color = AZUL_FUERTE),
      legend.position    = "bottom"
    )
}

# ── Carga de datos ────────────────────────────────────────────────────────────
df_raw <- WDI(
  country   = "all",
  indicator = "SE.PRM.CMPT.FE.ZS",
  start     = 2000,
  end       = 2022
)

df_raw <- df_raw %>%
  select(-iso2c, -iso3c) %>%
  rename(pais = country, anio = year, tasa_fin = SE.PRM.CMPT.FE.ZS) %>%
  distinct()

df_raw$anio <- as.integer(df_raw$anio)

# df_2: observaciones limpias (filas 1128+), con tasa_fin_cap acotada a [0,100]
df_2 <- df_raw[1128:nrow(df_raw), ] %>%
  filter(complete.cases(.)) %>%
  mutate(tasa_fin_cap = pmin(pmax(tasa_fin, 0), 100))
```

En el período 2000–2022 contamos con datos de 192 países, aunque la cobertura
es heterogénea: solo 30 de ellos (15,6 %) reportan la serie completa de 23
años, mientras que el resto presenta huecos en distintos momentos. Estos
resultados confirman que trabajamos con un **panel desbalanceado**; por ello,
los análisis temporales y las comparaciones entre países deben considerar esta
asimetría para evitar sesgos en la interpretación.

Es importante señalar que la tasa de finalización primaria **puede superar el
100 %**. Esto ocurre porque el numerador contabiliza a todos los estudiantes que
egresan del último grado de primaria —independientemente de su edad—, mientras
que el denominador solo incluye la población oficialmente asignada a ese nivel.
La presencia de estudiantes en sobredad, subedad o con historial de repetición
puede inflar el numerador. Para mejorar la claridad visual, los gráficos trabajan
con una versión acotada (`tasa_fin_cap` ∈ [0, 100]).

---

## Análisis univariado

### Cobertura temporal por país

```{r cobertura, echo=TRUE}
years_target   <- 2000:2022
n_years_target <- length(years_target)

coverage_por_pais <- df_2 %>%
  distinct(pais, anio) %>%
  count(pais, name = "n_anios") %>%
  mutate(frac_cobertura = round(n_anios / n_years_target, 3))

resumen_cobertura <- coverage_por_pais %>%
  summarise(
    `Países con datos`  = n(),
    `Años mínimo`       = min(n_anios),
    `P25`               = quantile(n_anios, 0.25),
    `Mediana`           = median(n_anios),
    `P75`               = quantile(n_anios, 0.75),
    `Años máximo`       = max(n_anios)
  )

kable(resumen_cobertura,
      caption = "Resumen de cobertura temporal por país (2000–2022)",
      align   = "c") %>%
  kable_styling(bootstrap_options = c("striped","hover","condensed"),
                full_width = FALSE)
```

### Observaciones con tasa > 100 %

```{r obs-mayor-100, echo=TRUE}
top_mayor_100 <- df_2 %>%
  filter(tasa_fin > 100) %>%
  arrange(desc(tasa_fin)) %>%
  select(País = pais, Año = anio, `tasa_fin (%)` = tasa_fin) %>%
  head(15)

kable(top_mayor_100,
      caption = "Top 15 observaciones con tasa de finalización > 100 %",
      digits  = 2,
      align   = c("l","c","r")) %>%
  kable_styling(bootstrap_options = c("striped","hover","condensed"),
                full_width = FALSE)
```

### Distribución de tasa_fin_cap

```{r estadisticos, echo=TRUE}
summary_df <- df_2 %>%
  summarise(
    Mínimo  = round(min(tasa_fin_cap), 2),
    P25     = round(quantile(tasa_fin_cap, 0.25), 2),
    Mediana = round(median(tasa_fin_cap), 2),
    Media   = round(mean(tasa_fin_cap), 2),
    P75     = round(quantile(tasa_fin_cap, 0.75), 2),
    Máximo  = round(max(tasa_fin_cap), 2),
    Rango   = round(max(tasa_fin_cap) - min(tasa_fin_cap), 2),
    IQR     = round(IQR(tasa_fin_cap), 2)
  )

kable(summary_df,
      caption = "Estadísticos descriptivos de tasa_fin_cap (acotada a 0–100)",
      align   = "c") %>%
  kable_styling(bootstrap_options = c("striped","hover","condensed"),
                full_width = FALSE)
```

```{r histograma, fig.width=9, fig.height=4.5, echo=TRUE}
# Histograma con densidad superpuesta
dens <- density(df_2$tasa_fin_cap, adjust = 1.1)
dens_df <- data.frame(x = dens$x, y = dens$y)
# escalar densidad al eje de conteos
bin_w  <- 5
n_obs  <- nrow(df_2)
escala <- bin_w * n_obs

ggplot(df_2, aes(x = tasa_fin_cap)) +
  geom_histogram(
    aes(y = after_stat(count)),
    binwidth = bin_w,
    fill     = AZUL_MAIN,
    color    = AZUL_FUERTE,
    linewidth = 0.5,
    alpha    = 0.85
  ) +
  geom_line(
    data = dens_df,
    aes(x = x, y = y * escala),
    color     = CIAN,
    linewidth = 1.2
  ) +
  geom_vline(xintercept = median(df_2$tasa_fin_cap),
             color = AMARILLO, linetype = "dashed", linewidth = 0.9) +
  geom_vline(xintercept = mean(df_2$tasa_fin_cap),
             color = ROJO_OUT, linetype = "dashed", linewidth = 0.9) +
  annotate("text", x = median(df_2$tasa_fin_cap) - 2.5,
           y = Inf, vjust = 1.5, hjust = 1,
           label = paste0("Mediana = ", round(median(df_2$tasa_fin_cap), 1), "%"),
           color = AMARILLO, size = 3.2) +
  annotate("text", x = mean(df_2$tasa_fin_cap) - 2.5,
           y = Inf, vjust = 3.2, hjust = 1,
           label = paste0("Media = ", round(mean(df_2$tasa_fin_cap), 1), "%"),
           color = ROJO_OUT, size = 3.2) +
  scale_x_continuous(breaks = seq(0, 100, 10), labels = label_percent(scale = 1)) +
  labs(
    title    = "Distribución global de tasa_fin_cap (2000–2022)",
    subtitle = "Asimetría negativa marcada: cola inferior de países rezagados",
    x        = "tasa_fin_cap (%)",
    y        = "Número de observaciones",
    caption  = "Línea cian: KDE  |  Amarillo: mediana  |  Rojo: media"
  ) +
  tema_app()
```

```{r boxplot, fig.width=7, fig.height=4, echo=TRUE}
# Boxplot con jitter de outliers
df_box <- df_2 %>% mutate(grupo = "Global")

ggplot(df_box, aes(x = grupo, y = tasa_fin_cap)) +
  geom_boxplot(
    fill      = AZUL_MAIN,
    color     = AZUL_CLARO,
    outlier.shape = NA,
    width     = 0.45,
    linewidth = 0.7
  ) +
  geom_jitter(
    data   = df_box %>% filter(tasa_fin_cap < quantile(tasa_fin_cap, 0.05)),
    color  = ROJO_OUT, alpha = 0.6, width = 0.12, size = 1.8
  ) +
  stat_summary(fun = mean, geom = "point",
               shape = 18, size = 4, color = AMARILLO) +
  scale_y_continuous(breaks = seq(0, 100, 10), labels = label_percent(scale = 1)) +
  labs(
    title    = "Boxplot de tasa_fin_cap — distribución global",
    subtitle = "Rojo: valores atípicos inferiores (P5). Diamante amarillo: media.",
    x        = NULL,
    y        = "tasa_fin_cap (%)"
  ) +
  coord_flip() +
  tema_app()
```

La distribución de la tasa de finalización primaria es marcadamente **asimétrica
hacia la izquierda**: la mayoría de los países reportan valores altos, con una
mediana cercana al 95 %, pero existe una cola importante hacia valores bajos que
evidencia rezagos persistentes en un grupo significativo de naciones. La media
es inferior a la mediana, confirmando la presión a la baja de países con tasas
muy bajas. Los valores atípicos inferiores corresponden a países del África
Subsahariana y sur de Asia en los años iniciales del período.

---

## Distribución geográfica

Un mapa coropleta permite identificar patrones espaciales que los gráficos
estadísticos no revelan: qué regiones concentran los mayores rezagos, si los
países vecinos tienden a comportarse de manera similar y dónde se ubican los
extremos del indicador.

```{r mapa-promedio, fig.width=12, fig.height=6, echo=TRUE}
df_mapa <- df_2 %>%
  group_by(pais) %>%
  summarise(tasa_promedio = mean(tasa_fin_cap, na.rm = TRUE), .groups = "drop")

world <- ne_countries(scale = "medium", returnclass = "sf")

world_data <- world %>%
  left_join(df_mapa, by = c("name_long" = "pais"))

ggplot(world_data) +
  geom_sf(aes(fill = tasa_promedio), color = "white", linewidth = 0.1) +
  scale_fill_gradientn(
    colours  = c(ROJO_OUT, AMARILLO, AZUL_CLARO, AZUL_MAIN, AZUL_FUERTE),
    na.value = "#BDBDBD",
    name     = "Tasa promedio (%)",
    limits   = c(0, 100),
    breaks   = c(0, 25, 50, 75, 100),
    labels   = paste0(c(0, 25, 50, 75, 100), "%")
  ) +
  labs(
    title    = "Tasa de finalización primaria femenina — Promedio 2000–2022",
    subtitle = "Gris oscuro: países sin datos disponibles en WDI",
    caption  = "Fuente: World Development Indicators, Banco Mundial"
  ) +
  theme_void(base_size = 12) +
  theme(
    plot.background  = element_rect(fill = "white", color = NA),
    plot.title       = element_text(face = "bold", hjust = 0.5, size = 13, color = AZUL_FUERTE),
    plot.subtitle    = element_text(hjust = 0.5, color = GRIS_LINEA, size = 10),
    plot.caption     = element_text(hjust = 1, color = "#9E9E9E", size = 9),
    legend.position  = "bottom",
    legend.key.width = unit(2.5, "cm"),
    legend.title     = element_text(color = AZUL_FUERTE),
    legend.text      = element_text(color = "#424242")
  )
```

El mapa revela patrones geográficos marcados. **África Subsahariana** concentra
los valores más bajos (rango 30–60 %), lo que refleja dificultades estructurales
en acceso y retención escolar. En contraste, América Latina, Europa, el norte de
África y buena parte de Asia presentan tasas superiores al 80 %. El sur y
sureste asiático muestran heterogeneidad importante.

---

## Análisis bivariado

Para el análisis bivariado trabajamos con `tasa_fin_cap` ∈ [0, 100], empleando
medidas robustas a asimetrías (mediana e IQR) dado el panel desbalanceado.

### Mediana e IQR por país y quinquenio

```{r bivariado-pais, fig.width=10, fig.height=9, echo=TRUE}
df_base <- df_2 %>%
  filter(!is.na(pais), !is.na(anio), !is.na(tasa_fin_cap),
         anio >= 2000, anio <= 2022) %>%
  mutate(
    quinquenio = case_when(
      anio <= 2004 ~ "2000–2004",
      anio <= 2009 ~ "2005–2009",
      anio <= 2014 ~ "2010–2014",
      anio <= 2019 ~ "2015–2019",
      TRUE         ~ "2020–2022"
    ),
    quinquenio = factor(quinquenio,
      levels = c("2000–2004","2005–2009","2010–2014","2015–2019","2020–2022"))
  )

cov_por_pais <- df_base %>%
  distinct(pais, anio) %>%
  count(pais, name = "n_anios") %>%
  arrange(desc(n_anios))

paises_top <- cov_por_pais %>% slice(1:8) %>% pull(pais)

df_top <- df_base %>%
  filter(pais %in% paises_top) %>%
  mutate(pais_lab = str_wrap(pais, width = 18))

res_q <- df_top %>%
  group_by(quinquenio, pais_lab) %>%
  summarise(
    med = median(tasa_fin_cap, na.rm = TRUE),
    p25 = quantile(tasa_fin_cap, 0.25, na.rm = TRUE),
    p75 = quantile(tasa_fin_cap, 0.75, na.rm = TRUE),
    .groups = "drop"
  ) %>%
  group_by(quinquenio) %>%
  mutate(pais_ord = fct_reorder(pais_lab, med, .desc = TRUE)) %>%
  ungroup()

ggplot(res_q, aes(x = pais_ord)) +
  geom_hline(yintercept = 100, linetype = "dashed",
             color = ROJO_OUT, linewidth = 0.6, alpha = 0.85) +
  geom_segment(aes(xend = pais_ord, y = p25, yend = p75),
               color = AZUL_CLARO, linewidth = 2.2, alpha = 0.8, lineend = "round") +
  geom_point(aes(y = med),
             color = CIAN, fill = AZUL_FUERTE,
             size = 3.5, shape = 21, stroke = 1.4) +
  coord_flip() +
  facet_wrap(~quinquenio, ncol = 3) +
  scale_y_continuous(limits = c(72, 104), breaks = seq(75, 100, 5),
                     labels = label_percent(scale = 1)) +
  labs(
    title    = "Mediana e IQR de tasa_fin_cap por País y Quinquenio",
    subtitle = "Top 8 países por cobertura temporal. Línea roja: techo (100 %)",
    x = NULL, y = "tasa_fin_cap (%)"
  ) +
  tema_app()
```

Los 8 países con mayor cobertura temporal muestran convergencia hacia valores
altos, con medianas cercanas o iguales a 100 en la mayoría de los quinquenios.
Azerbaiyán y Cabo Verde exhiben trayectorias de mejora gradual con reducción de
la dispersión (segmentos IQR más cortos en períodos recientes), mientras que
Cuba se mantiene alta y estable sin tocar el techo, permitiendo distinguir
variaciones reales entre años.

### Mediana anual global con banda IQR

```{r bivariado-anio, fig.width=10, fig.height=5, echo=TRUE}
df_agg <- df_2 %>%
  filter(!is.na(tasa_fin_cap), !is.na(anio), anio >= 2000, anio <= 2022) %>%
  group_by(anio) %>%
  summarise(
    mediana  = median(tasa_fin_cap),
    media    = mean(tasa_fin_cap),
    p25      = quantile(tasa_fin_cap, 0.25),
    p75      = quantile(tasa_fin_cap, 0.75),
    p10      = quantile(tasa_fin_cap, 0.10),
    p90      = quantile(tasa_fin_cap, 0.90),
    n_paises = n_distinct(pais),
    .groups  = "drop"
  )

ggplot(df_agg, aes(x = anio)) +
  geom_ribbon(aes(ymin = p10, ymax = p90),
              fill = scales::alpha(AZUL_MAIN, 0.15)) +
  geom_ribbon(aes(ymin = p25, ymax = p75),
              fill = scales::alpha(AZUL_MAIN, 0.35)) +
  geom_line(aes(y = mediana, color = "Mediana"), linewidth = 1.2) +
  geom_line(aes(y = media,   color = "Media"),   linewidth = 1, linetype = "dashed") +
  geom_point(aes(y = mediana), color = CIAN, size = 2.5) +
  scale_color_manual(
    values = c("Mediana" = CIAN, "Media" = ROJO_OUT),
    guide  = guide_legend(title = NULL)
  ) +
  scale_x_continuous(breaks = seq(2000, 2022, 2)) +
  scale_y_continuous(labels = label_percent(scale = 1)) +
  labs(
    title    = "Mediana y media anual de tasa_fin_cap — 2000–2022",
    subtitle = "Banda oscura: IQR (P25–P75) | Banda clara: P10–P90",
    x        = "Año",
    y        = "tasa_fin_cap (%)",
    caption  = "Fuente: World Development Indicators, Banco Mundial"
  ) +
  tema_app()
```

La mediana anual muestra una tendencia ascendente sostenida. La banda IQR se
desplaza hacia arriba y se estrecha en los años finales, señalando
**convergencia parcial entre países**. La mediana supera sistemáticamente a la
media, confirmando la asimetría negativa persistente: los países rezagados
presionan el promedio hacia abajo, aunque esta brecha se reduce progresivamente.

### Ritmo de mejora anual por país

```{r bivariado-pendientes, fig.width=10, fig.height=5, echo=TRUE}
df_num <- df_2 %>%
  filter(!is.na(tasa_fin_cap), !is.na(anio), anio >= 2000, anio <= 2022)

slopes <- df_num %>%
  group_by(pais) %>%
  arrange(anio, .by_group = TRUE) %>%
  mutate(
    capped         = tasa_fin_cap >= 100 - 1e-9,
    first_cap_year = ifelse(any(capped), min(anio[capped]), Inf)
  ) %>%
  filter(anio < first_cap_year | is.infinite(first_cap_year)) %>%
  mutate(n_pts = n()) %>%
  filter(n_pts >= 4) %>%
  do({
    fit <- lm(tasa_fin_cap ~ anio, data = .)
    data.frame(pendiente = unname(coef(fit)[["anio"]]), n_usados = nrow(.))
  }) %>%
  ungroup() %>%
  arrange(desc(pendiente))

top_mejora <- slopes %>% slice(1:12)

ggplot(top_mejora, aes(x = reorder(pais, pendiente), y = pendiente)) +
  geom_col(fill = AZUL_MAIN, color = AZUL_FUERTE, width = 0.7, alpha = 0.9) +
  geom_text(aes(label = sprintf("+%.2f pp/año", pendiente)),
            hjust = -0.1, size = 3.2, color = AZUL_FUERTE) +
  coord_flip(clip = "off") +
  scale_y_continuous(expand = expansion(mult = c(0, 0.20))) +
  labs(
    title    = "Top 12 países con mayor mejora anual en tasa_fin_cap",
    subtitle = "Pendiente de lm(tasa_fin_cap ~ año) — solo años pre-techo (≥ 4 obs.)",
    x        = NULL,
    y        = "Puntos porcentuales por año (pp/año)"
  ) +
  tema_app() +
  theme(plot.margin = margin(t = 5, r = 50, b = 5, l = 5))
```

```{r mapa-pendientes, fig.width=12, fig.height=6, echo=TRUE}
world_slopes <- ne_countries(scale = "medium", returnclass = "sf") %>%
  left_join(slopes %>% rename(pendiente_anual = pendiente),
            by = c("name_long" = "pais"))

ggplot(world_slopes) +
  geom_sf(aes(fill = pendiente_anual), color = "white", linewidth = 0.1) +
  scale_fill_gradientn(
    colours  = c(ROJO_OUT, "#F5F5F5", AZUL_FUERTE),
    na.value = "#BDBDBD",
    name     = "pp/año",
    limits   = c(-3, 8)
  ) +
  labs(
    title    = "Ritmo de mejora anual de la tasa de finalización primaria femenina",
    subtitle = "Azul: mayor mejora | Rojo: deterioro | Gris oscuro: sin datos suficientes",
    caption  = "Fuente: World Development Indicators, Banco Mundial"
  ) +
  theme_void(base_size = 12) +
  theme(
    plot.background  = element_rect(fill = "white", color = NA),
    plot.title       = element_text(face = "bold", hjust = 0.5, size = 13, color = AZUL_FUERTE),
    plot.subtitle    = element_text(hjust = 0.5, color = GRIS_LINEA, size = 10),
    plot.caption     = element_text(hjust = 1, color = "#9E9E9E", size = 9),
    legend.position  = "bottom",
    legend.key.width = unit(2.5, "cm"),
    legend.title     = element_text(color = AZUL_FUERTE),
    legend.text      = element_text(color = "#424242")
  )
```

Los países con mayor ritmo de mejora son, en su mayoría, naciones que partían de
niveles bajos, lo que refleja un **efecto catch-up**: cuando hay más margen de
mejora, los avances tienden a ser más rápidos. El mapa ubica espacialmente estas
dinámicas: el azul intenso se concentra en África del Norte, Asia Central y
partes del sur de Asia, regiones con mayor rezago inicial.

---

# Predicción ARIMA

## Metodología

El modelo ARIMA (AutoRegressive Integrated Moving Average) se aplica sobre la
**mediana anual global** de `tasa_fin_cap` para el período 2000–2022 (n = 23
observaciones). Se trabaja con la mediana en lugar de la media para reducir el
efecto de valores extremos en el pronóstico.

El flujo completo de análisis sigue siete pasos:

1. Construcción y visualización de la serie temporal
2. Prueba ADF de estacionariedad
3. Correlogramas ACF y PACF (serie original y diferenciada)
4. Selección automática de órdenes (p, d, q) por criterios AIC, BIC y HQIC
5. Ajuste del modelo ganador y resumen de coeficientes
6. Diagnóstico de residuales (Shapiro-Wilk y Ljung-Box)
7. Validación 80/20 y pronóstico con intervalos de confianza al 95 %

> **Nota:** Con n = 23 observaciones la potencia estadística es limitada. Las
> proyecciones deben interpretarse como **tendencias indicativas**, no como
> predicciones exactas.

```{r arima-setup, include=FALSE}
library(tseries)
library(dplyr)
library(ggplot2)
library(scales)
library(knitr)
library(kableExtra)

# Reutiliza la paleta y df_2 definidos en el capítulo anterior
# Si se compila de forma independiente, descomentar el bloque siguiente:
# source("setup_datos.R")

# ── Paleta global — fondo blanco (idéntica al capítulo 1) ────────────────────
AZUL_MAIN   <- "#2166AC"
AZUL_FUERTE <- "#08306B"
AZUL_CLARO  <- "#9ECAE1"
GRIS_LINEA  <- "#636363"
ROJO_OUT    <- "#D6604D"
VERDE_OK    <- "#1A7C3E"
AMARILLO    <- "#E6A817"
CIAN        <- "#4393C3"

tema_app <- function(base_size = 12) {
  theme_minimal(base_size = base_size) +
    theme(
      plot.background    = element_rect(fill = "white", color = NA),
      panel.background   = element_rect(fill = "#F7FBFF", color = NA),
      panel.grid.major   = element_line(color = "#DEEBF7", linewidth = 0.5),
      panel.grid.minor   = element_blank(),
      panel.border       = element_rect(color = "#BDBDBD", fill = NA, linewidth = 0.4),
      plot.title         = element_text(face = "bold", color = AZUL_FUERTE, size = base_size + 1),
      plot.subtitle      = element_text(color = GRIS_LINEA, size = base_size - 1),
      plot.caption       = element_text(color = "#9E9E9E", size = base_size - 3, hjust = 1),
      axis.text          = element_text(color = "#424242"),
      axis.title         = element_text(color = "#424242"),
      legend.background  = element_rect(fill = "white", color = NA),
      legend.text        = element_text(color = "#424242"),
      legend.title       = element_text(color = AZUL_FUERTE),
      legend.position    = "bottom"
    )
}
```

---

## Paso 1 — Serie temporal: mediana global

```{r serie-medianas, echo=TRUE, fig.width=10, fig.height=4.5}
# Mediana anual global de tasa_fin_cap
serie_med <- df_2 %>%
  filter(!is.na(tasa_fin_cap)) %>%
  group_by(anio) %>%
  summarise(mediana = median(tasa_fin_cap, na.rm = TRUE), .groups = "drop") %>%
  arrange(anio)

y     <- serie_med$mediana
anios <- serie_med$anio

ggplot(serie_med, aes(x = anio, y = mediana)) +
  geom_ribbon(aes(ymin = 80, ymax = mediana),
              fill = scales::alpha(AZUL_MAIN, 0.15)) +
  geom_line(color = AZUL_MAIN, linewidth = 1.5) +
  geom_point(color = CIAN, size = 3) +
  geom_hline(yintercept = 100, linetype = "dashed",
             color = ROJO_OUT, linewidth = 0.7, alpha = 0.8) +
  scale_x_continuous(breaks = seq(2000, 2022, 2)) +
  scale_y_continuous(labels = label_percent(scale = 1), limits = c(79, 101)) +
  labs(
    title    = "Mediana global de tasa_fin_cap — 2000–2022",
    subtitle = "Serie utilizada para el ajuste ARIMA (n = 23 observaciones). Línea roja: techo 100 %",
    x        = "Año",
    y        = "tasa_fin_cap (%)",
    caption  = "Fuente: World Development Indicators, Banco Mundial"
  ) +
  tema_app()
```

La serie muestra una tendencia ascendente suave y casi monótona desde 2000 hasta
2022. La ausencia de oscilaciones estacionales es esperable dado que el
indicador es anual. La curvatura levemente decreciente en los últimos años
refleja el **efecto techo**: cuando la mediana global se acerca al 100 %, el
ritmo de mejora se ralentiza.

---

## Paso 2 — Prueba de estacionariedad (ADF)

```{r adf-test, echo=TRUE}
adf_res <- adf.test(y, alternative = "stationary")

adf_tabla <- data.frame(
  Estadístico = round(adf_res$statistic, 4),
  `p-value`   = round(adf_res$p.value,   4),
  `Lag usado` = adf_res$parameter,
  Veredicto   = ifelse(adf_res$p.value < 0.05,
                        "Estacionaria (p < 0.05) — d = 0 viable",
                        "No estacionaria (p ≥ 0.05) — se recomienda d ≥ 1"),
  check.names = FALSE
)

kable(adf_tabla,
      caption = "Prueba Augmented Dickey-Fuller — Serie de medianas anuales",
      align   = c("r","r","r","l")) %>%
  kable_styling(bootstrap_options = c("striped","hover","condensed"),
                full_width = FALSE) %>%
  column_spec(4,
    color = ifelse(adf_res$p.value < 0.05, VERDE_OK, ROJO_OUT),
    bold  = TRUE)
```

```{r adf-interpretacion, echo=FALSE, results='asis'}
if (adf_res$p.value >= 0.05) {
  cat("> **Interpretación:** La prueba ADF arroja p-value =",
      round(adf_res$p.value, 4),
      "≥ 0.05. No se rechaza H₀ (raíz unitaria). La serie **no es estacionaria**",
      "en nivel: presenta una tendencia suave que requiere diferenciación (d ≥ 1)",
      "antes del ajuste ARIMA.\n")
} else {
  cat("> **Interpretación:** La prueba ADF arroja p-value =",
      round(adf_res$p.value, 4),
      "< 0.05. Se rechaza H₀: la serie es **estacionaria en nivel** (d = 0 viable).\n")
}
```

---

## Paso 3 — Estructura de autocorrelación (ACF y PACF)

```{r acf-pacf, echo=TRUE, fig.width=11, fig.height=8}
lag_max <- 15
ci      <- qnorm(0.975) / sqrt(length(y))
y_diff  <- diff(y)
ci_diff <- qnorm(0.975) / sqrt(length(y_diff))

# ── Helper: construir data.frame de ACF/PACF ─────────────────────────────────
get_ac_df <- function(serie, tipo = "ACF", lmax = 15, ci_val = NULL) {
  n_s  <- length(serie)
  ci_v <- if (is.null(ci_val)) qnorm(0.975) / sqrt(n_s) else ci_val
  if (tipo == "ACF") {
    ac   <- acf(serie,  lag.max = lmax, plot = FALSE)
    lags <- as.numeric(ac$lag)[-1]
    vals <- as.numeric(ac$acf)[-1]
  } else {
    ac   <- pacf(serie, lag.max = lmax, plot = FALSE)
    lags <- as.numeric(ac$lag)
    vals <- as.numeric(ac$acf)
  }
  data.frame(lag = lags, valor = vals,
             sig = abs(vals) > ci_v,
             ci  = ci_v, tipo = tipo)
}

# ── Función para graficar correlograma ───────────────────────────────────────
plot_ac <- function(df_ac, titulo) {
  ggplot(df_ac, aes(x = lag, y = valor)) +
    geom_hline(yintercept = 0, color = GRIS_LINEA, linewidth = 0.7) +
    geom_hline(aes(yintercept =  ci), linetype = "dashed",
               color = AMARILLO, linewidth = 0.8) +
    geom_hline(aes(yintercept = -ci), linetype = "dashed",
               color = AMARILLO, linewidth = 0.8) +
    geom_segment(aes(xend = lag, yend = 0,
                     color = sig),
                 linewidth = 2.5, lineend = "round") +
    geom_point(aes(color = sig), size = 3) +
    scale_color_manual(values = c("TRUE" = AZUL_MAIN, "FALSE" = AZUL_CLARO),
                       labels = c("TRUE" = "Significativo", "FALSE" = "Dentro de bandas"),
                       name   = NULL) +
    scale_x_continuous(breaks = 1:lag_max) +
    ylim(-1, 1) +
    labs(title = titulo, x = "Rezago", y = df_ac$tipo[1]) +
    tema_app(base_size = 10)
}

# ── Datos de los 4 correlogramas ─────────────────────────────────────────────
acf_orig  <- get_ac_df(y,      "ACF",  lag_max, ci)
pacf_orig <- get_ac_df(y,      "PACF", lag_max, ci)
acf_diff  <- get_ac_df(y_diff, "ACF",  lag_max - 1, ci_diff)
pacf_diff <- get_ac_df(y_diff, "PACF", lag_max - 1, ci_diff)

p1 <- plot_ac(acf_orig,  "ACF — Serie original")
p2 <- plot_ac(pacf_orig, "PACF — Serie original")
p3 <- plot_ac(acf_diff,  "ACF — Primera diferencia")
p4 <- plot_ac(pacf_diff, "PACF — Primera diferencia")

# Composición con patchwork (o cowplot)
if (requireNamespace("patchwork", quietly = TRUE)) {
  library(patchwork)
  (p1 | p2) / (p3 | p4) +
    plot_annotation(
      title   = "Correlogramas ACF y PACF — Serie original y primera diferencia",
      subtitle = "Amarillo: bandas de confianza al 95 %  |  Azul: rezagos significativos",
      theme   = theme(
        plot.background = element_rect(fill = "white", color = NA),
        plot.title      = element_text(color = AZUL_FUERTE, face = "bold", size = 13),
        plot.subtitle   = element_text(color = GRIS_LINEA, size = 10)
      )
    )
} else {
  # Fallback: mostrar los 4 por separado
  print(p1); print(p2); print(p3); print(p4)
}
```

**Lectura de los correlogramas:**

- **ACF original:** autocorrelación decayendo lentamente desde valores positivos
  → patrón característico de una serie con tendencia (no estacionaria).
- **ACF diferenciada:** autocorrelaciones dentro de las bandas de confianza →
  una diferencia (d = 1) es suficiente para lograr estacionariedad.
- **PACF:** el número de rezagos significativos en la serie diferenciada orienta
  el orden p del componente AR.

---

## Paso 4 — Selección automática del orden ARIMA

Se evalúan todas las combinaciones p ∈ {0, 1, 2, 3}, d ∈ {0, 1, 2},
q ∈ {0, 1, 2, 3} (48 modelos) y se calcula AIC, BIC y HQIC para cada uno.

```{r arima-grid, echo=TRUE, cache=TRUE}
grid <- expand.grid(p = 0:3, d = 0:2, q = 0:3)
resultados <- vector("list", nrow(grid))

for (k in seq_len(nrow(grid))) {
  p_k <- grid$p[k]; d_k <- grid$d[k]; q_k <- grid$q[k]
  tryCatch({
    mdl <- arima(y, order = c(p_k, d_k, q_k), method = "ML")
    n   <- length(y)
    np  <- length(mdl$coef) + 1        # parámetros + σ²
    ll  <- mdl$loglik
    resultados[[k]] <- data.frame(
      p      = p_k, d = d_k, q = q_k,
      AIC    = round(-2 * ll + 2 * np,          4),
      BIC    = round(-2 * ll + np * log(n),     4),
      HQIC   = round(-2 * ll + 2 * np * log(log(n)), 4),
      LogLik = round(ll, 4)
    )
  }, error = function(e) NULL)
}

df_res <- do.call(rbind, Filter(Negate(is.null), resultados))
df_res <- df_res[order(df_res$AIC), ]

best_aic_row  <- df_res[which.min(df_res$AIC),  ]
best_bic_row  <- df_res[which.min(df_res$BIC),  ]
best_hqic_row <- df_res[which.min(df_res$HQIC), ]
best_order    <- c(best_aic_row$p, best_aic_row$d, best_aic_row$q)
best_mdl      <- arima(y, order = best_order, method = "ML")
```

```{r tabla-aic, echo=TRUE}
df_show <- df_res %>%
  head(10) %>%
  mutate(Modelo = sprintf("ARIMA(%d,%d,%d)", p, d, q)) %>%
  select(Modelo, AIC, BIC, HQIC, LogLik)

kable(df_show,
      caption = "Top 10 modelos ARIMA ordenados por AIC (menor = mejor)",
      digits  = 3,
      align   = c("l","r","r","r","r")) %>%
  kable_styling(bootstrap_options = c("striped","hover","condensed"),
                full_width = FALSE) %>%
  row_spec(1, bold = TRUE, color = CIAN,
           background = scales::alpha(AZUL_MAIN, 0.15))
```

```{r mejores-modelos, echo=FALSE, results='asis'}
cat(sprintf(
  "\n**Mejor modelo por AIC:** ARIMA(%d,%d,%d) — AIC = %.3f\n\n",
  best_aic_row$p, best_aic_row$d, best_aic_row$q, best_aic_row$AIC
))
cat(sprintf(
  "**Mejor modelo por BIC:** ARIMA(%d,%d,%d) — BIC = %.3f\n\n",
  best_bic_row$p, best_bic_row$d, best_bic_row$q, best_bic_row$BIC
))
cat(sprintf(
  "**Mejor modelo por HQIC:** ARIMA(%d,%d,%d) — HQIC = %.3f\n",
  best_hqic_row$p, best_hqic_row$d, best_hqic_row$q, best_hqic_row$HQIC
))
```

> **¿Por qué AIC, BIC y HQIC?** Todos parten del mismo log-verosimilitud pero
> añaden penalizaciones distintas por complejidad para evitar sobreajuste. **BIC**
> penaliza con k·ln(n): más severo con muestras pequeñas, por eso suele elegir
> modelos más simples. **HQIC** ocupa un punto intermedio. La coincidencia entre
> criterios en el mismo modelo es evidencia adicional de robustez.

---

## Paso 5 — Ajuste del modelo seleccionado

```{r ajuste-plot, echo=TRUE, fig.width=10, fig.height=5}
fitted_vals <- as.numeric(y - residuals(best_mdl))

df_ajuste <- data.frame(
  anio    = anios,
  obs     = y,
  ajust   = fitted_vals,
  residual = as.numeric(residuals(best_mdl))
)

ggplot(df_ajuste, aes(x = anio)) +
  geom_line(aes(y = obs,   color = "Observado"),     linewidth = 1.6) +
  geom_line(aes(y = ajust, color = "Ajustado ARIMA"),linewidth = 1.2,
            linetype = "dashed") +
  geom_point(aes(y = obs), color = CIAN, size = 2.5) +
  scale_color_manual(
    values = c("Observado" = CIAN, "Ajustado ARIMA" = AMARILLO),
    name   = NULL
  ) +
  scale_x_continuous(breaks = seq(2000, 2022, 2)) +
  scale_y_continuous(labels = label_percent(scale = 1)) +
  labs(
    title    = sprintf("Ajuste ARIMA(%d,%d,%d) — valores observados vs. ajustados",
                       best_order[1], best_order[2], best_order[3]),
    subtitle = "Una buena concordancia sin patrones sistemáticos indica un modelo bien especificado",
    x        = "Año",
    y        = "tasa_fin_cap (%)"
  ) +
  tema_app()
```

```{r resumen-coefs, echo=TRUE}
coefs  <- round(coef(best_mdl), 5)
sigma2 <- round(best_mdl$sigma2, 6)
loglik <- round(best_mdl$loglik, 3)

coef_df <- data.frame(
  Parámetro = c(names(coefs), "σ²", "Log-Lik"),
  Valor     = c(as.character(coefs),
                as.character(sigma2),
                as.character(loglik)),
  check.names = FALSE
)

kable(coef_df,
      caption = sprintf("Coeficientes del modelo ARIMA(%d,%d,%d) ajustado por MV",
                        best_order[1], best_order[2], best_order[3]),
      align   = c("l","r")) %>%
  kable_styling(bootstrap_options = c("striped","hover","condensed"),
                full_width = FALSE)
```

---

## Paso 6 — Diagnóstico de residuales

Un modelo ARIMA bien especificado produce residuales que se comportan como
**ruido blanco**: media cero, varianza constante, sin autocorrelación y
aproximadamente normales.

```{r diagnostico-plots, echo=TRUE, fig.width=11, fig.height=9}
resid <- as.numeric(residuals(best_mdl))

# ── Panel 1: Residuales en el tiempo ─────────────────────────────────────────
p_ts <- ggplot(data.frame(anio = anios, resid = resid), aes(x = anio, y = resid)) +
  geom_hline(yintercept = 0, color = ROJO_OUT, linetype = "dashed", linewidth = 0.9) +
  geom_line(color = AZUL_MAIN, linewidth = 1.2) +
  geom_point(color = CIAN, size = 2.5) +
  scale_x_continuous(breaks = seq(2000, 2022, 2)) +
  labs(title = "Residuales en el tiempo", x = "Año", y = "Residual") +
  tema_app(base_size = 10)

# ── Panel 2: Histograma ───────────────────────────────────────────────────────
p_hist <- ggplot(data.frame(resid = resid), aes(x = resid)) +
  geom_histogram(aes(y = after_stat(density)),
                 bins  = 10,
                 fill  = AZUL_MAIN,
                 color = AZUL_FUERTE,
                 alpha = 0.85) +
  geom_density(color = CIAN, linewidth = 1.2) +
  stat_function(fun = dnorm,
                args = list(mean = mean(resid), sd = sd(resid)),
                color = AMARILLO, linetype = "dashed", linewidth = 1) +
  labs(title    = "Histograma de residuales",
       subtitle = "Cian: KDE | Amarillo: N(0,σ²)",
       x = "Residual", y = "Densidad") +
  tema_app(base_size = 10)

# ── Panel 3: QQ-plot ─────────────────────────────────────────────────────────
qq      <- qqnorm(resid, plot.it = FALSE)
qq_df   <- data.frame(teo = qq$x, emp = qq$y)
lm_qq   <- lm(emp ~ teo, data = qq_df)
x_line  <- range(qq_df$teo)
y_line  <- predict(lm_qq, newdata = data.frame(teo = x_line))

p_qq <- ggplot(qq_df, aes(x = teo, y = emp)) +
  geom_point(color = CIAN, size = 3, alpha = 0.85) +
  geom_line(data = data.frame(teo = x_line, emp = y_line),
            aes(x = teo, y = emp),
            color = ROJO_OUT, linetype = "dashed", linewidth = 1) +
  labs(title = "QQ-plot de residuales",
       x = "Cuantiles teóricos N(0,1)", y = "Cuantiles empíricos") +
  tema_app(base_size = 10)

# ── Panel 4: ACF de residuales ────────────────────────────────────────────────
acf_resid_raw <- acf(resid, lag.max = 12, plot = FALSE)
ci_r          <- qnorm(0.975) / sqrt(length(resid))
acf_resid_df  <- data.frame(
  lag   = as.numeric(acf_resid_raw$lag)[-1],
  valor = as.numeric(acf_resid_raw$acf)[-1],
  ci    = ci_r
) %>% mutate(sig = abs(valor) > ci_r)

p_acf_res <- ggplot(acf_resid_df, aes(x = lag, y = valor)) +
  geom_hline(yintercept = 0,    color = GRIS_LINEA, linewidth = 0.7) +
  geom_hline(yintercept =  ci_r, linetype = "dashed", color = AMARILLO, linewidth = 0.8) +
  geom_hline(yintercept = -ci_r, linetype = "dashed", color = AMARILLO, linewidth = 0.8) +
  geom_segment(aes(xend = lag, yend = 0, color = sig),
               linewidth = 2.2, lineend = "round") +
  geom_point(aes(color = sig), size = 2.5) +
  scale_color_manual(values = c("TRUE" = ROJO_OUT, "FALSE" = AZUL_CLARO),
                     guide   = "none") +
  scale_x_continuous(breaks = 1:12) +
  ylim(-1, 1) +
  labs(title = "ACF de residuales",
       subtitle = "Rojo: rezago significativo (posible estructura no capturada)",
       x = "Rezago", y = "ACF") +
  tema_app(base_size = 10)

# ── Composición ──────────────────────────────────────────────────────────────
if (requireNamespace("patchwork", quietly = TRUE)) {
  library(patchwork)
  (p_ts | p_hist) / (p_qq | p_acf_res) +
    plot_annotation(
      title   = sprintf("Diagnóstico de residuales — ARIMA(%d,%d,%d)",
                        best_order[1], best_order[2], best_order[3]),
      theme   = theme(
        plot.background = element_rect(fill = "white", color = NA),
        plot.title      = element_text(color = AZUL_FUERTE, face = "bold", size = 13)
      )
    )
} else {
  print(p_ts); print(p_hist); print(p_qq); print(p_acf_res)
}
```

### Pruebas formales sobre residuales

```{r tests-residuales, echo=TRUE}
# ── Shapiro-Wilk (normalidad) ─────────────────────────────────────────────────
sw_res   <- shapiro.test(resid)
sw_ok    <- sw_res$p.value > 0.05

# ── Ljung-Box (independencia / ruido blanco) ──────────────────────────────────
lag_lb   <- max(5, best_order[1] + best_order[3] + 2)
lb_res   <- Box.test(resid, lag = lag_lb, type = "Ljung-Box")
lb_ok    <- lb_res$p.value > 0.05

tests_df <- data.frame(
  Prueba      = c("Shapiro-Wilk (normalidad)", "Ljung-Box (ruido blanco)"),
  Estadístico = c(round(sw_res$statistic, 4), round(lb_res$statistic, 4)),
  `p-value`   = c(round(sw_res$p.value,   4), round(lb_res$p.value,   4)),
  `Lag/df`    = c("—", lag_lb),
  Decisión    = c(
    ifelse(sw_ok, "✓ No se rechaza normalidad (p > 0.05)",
                  "✗ Se rechaza normalidad (p ≤ 0.05)"),
    ifelse(lb_ok, "✓ No se rechaza ruido blanco (p > 0.05)",
                  "✗ Posible estructura residual (p ≤ 0.05)")
  ),
  check.names = FALSE
)

kable(tests_df,
      caption = "Pruebas formales sobre los residuales del modelo ARIMA",
      align   = c("l","r","r","c","l")) %>%
  kable_styling(bootstrap_options = c("striped","hover","condensed"),
                full_width = FALSE) %>%
  column_spec(5,
    color = c(ifelse(sw_ok, VERDE_OK, ROJO_OUT),
              ifelse(lb_ok, VERDE_OK, ROJO_OUT)),
    bold  = TRUE)
```

```{r diagnostico-interpretacion, echo=FALSE, results='asis'}
cat("\n**Interpretación:**\n\n")
if (sw_ok) {
  cat("- **Shapiro-Wilk:** p =", round(sw_res$p.value, 4),
      "> 0.05 → no se rechaza la normalidad de los residuales. ✓\n")
} else {
  cat("- **Shapiro-Wilk:** p =", round(sw_res$p.value, 4),
      "≤ 0.05 → se rechaza normalidad. Con n pequeño (23 obs.) esto puede",
      "deberse a la escasa potencia del test, no necesariamente a mal ajuste. ⚠\n")
}
if (lb_ok) {
  cat("- **Ljung-Box (lag =", lag_lb, "):** p =", round(lb_res$p.value, 4),
      "> 0.05 → no se detecta autocorrelación residual: los residuales se",
      "comportan como ruido blanco. ✓\n")
} else {
  cat("- **Ljung-Box (lag =", lag_lb, "):** p =", round(lb_res$p.value, 4),
      "≤ 0.05 → posible estructura residual no capturada. Se recomienda",
      "considerar modelos de mayor orden o con componentes adicionales. ⚠\n")
}
```

---

## Paso 7 — Validación 80/20 y pronóstico

### Validación temporal (rolling one-step-ahead)

```{r validacion, echo=TRUE, cache=TRUE}
n       <- length(y)
n_train <- floor(n * 0.80)
n_test  <- n - n_train

y_train     <- y[1:n_train]
y_test      <- y[(n_train + 1):n]
anios_train <- anios[1:n_train]
anios_test  <- anios[(n_train + 1):n]

# Predicción rolling: un paso a la vez (más conservadora que multi-step)
preds  <- numeric(n_test)
hist_y <- y_train

for (i in seq_len(n_test)) {
  mdl_i  <- tryCatch(
    arima(hist_y, order = best_order, method = "ML"),
    error  = function(e) arima(hist_y, order = c(0, 1, 0), method = "ML")
  )
  fc_i     <- predict(mdl_i, n.ahead = 1)
  preds[i] <- as.numeric(fc_i$pred)
  hist_y   <- c(hist_y, y_test[i])   # incorpora observación real
}

# ── Métricas ──────────────────────────────────────────────────────────────────
err_v <- preds - y_test
mape  <- mean(abs(err_v) / abs(y_test)) * 100
mae   <- mean(abs(err_v))
rmse  <- sqrt(mean(err_v^2))
r2    <- 1 - sum(err_v^2) / sum((y_test - mean(y_test))^2)
```

```{r val-plot, echo=TRUE, fig.width=10, fig.height=5}
df_val <- rbind(
  data.frame(anio = anios_train, valor = y_train, tipo = "Entrenamiento (80%)"),
  data.frame(anio = anios_test,  valor = y_test,  tipo = "Prueba real (20%)"),
  data.frame(anio = anios_test,  valor = preds,   tipo = "Predicción rolling")
)

corte_x <- anios[n_train]

ggplot() +
  geom_line(data = df_val %>% filter(tipo == "Entrenamiento (80%)"),
            aes(x = anio, y = valor),
            color = CIAN, linewidth = 1.5) +
  geom_line(data = df_val %>% filter(tipo == "Prueba real (20%)"),
            aes(x = anio, y = valor),
            color = CIAN, linewidth = 1.5, linetype = "solid") +
  geom_point(data = df_val %>% filter(tipo == "Prueba real (20%)"),
             aes(x = anio, y = valor),
             color = "white", shape = 21, fill = CIAN, size = 4, stroke = 1.5) +
  geom_line(data = df_val %>% filter(tipo == "Predicción rolling"),
            aes(x = anio, y = valor),
            color = AMARILLO, linewidth = 1.4, linetype = "dashed") +
  geom_point(data = df_val %>% filter(tipo == "Predicción rolling"),
             aes(x = anio, y = valor),
             color = AMARILLO, shape = 18, size = 4) +
  geom_vline(xintercept = corte_x, color = ROJO_OUT,
             linetype = "dotted", linewidth = 1) +
  annotate("text", x = corte_x + 0.3, y = min(y) * 1.003,
           label = paste0("Corte ", corte_x),
           color = ROJO_OUT, hjust = 0, size = 3.5) +
  scale_x_continuous(breaks = seq(2000, 2022, 2)) +
  scale_y_continuous(labels = label_percent(scale = 1)) +
  labs(
    title    = sprintf("Validación rolling — ARIMA(%d,%d,%d) | Entrenamiento 80%% / Prueba 20%%",
                       best_order[1], best_order[2], best_order[3]),
    subtitle = "Azul: serie observada | Amarillo: predicciones sobre años de prueba (nunca vistos)",
    x        = "Año",
    y        = "tasa_fin_cap (%)",
    caption  = sprintf("n entrenamiento = %d obs. | n prueba = %d obs.",
                       n_train, n_test)
  ) +
  tema_app()
```

```{r metricas-val, echo=TRUE}
metricas_df <- data.frame(
  Métrica     = c("MAE", "RMSE", "MAPE", "R²"),
  Valor       = c(round(mae, 4), round(rmse, 4),
                  round(mape, 4), round(r2, 4)),
  Unidad      = c("pp", "pp", "%", "—"),
  Interpretación = c(
    sprintf("Error promedio de %.2f pp sobre escala 0–100%%", mae),
    sprintf("Penaliza errores grandes; %.2f pp es aceptable", rmse),
    sprintf("El modelo se desvía %.2f%% en promedio (< 5%% = muy bueno)", mape),
    ifelse(r2 < 0,
      "Negativo: serie casi constante en zona de prueba; ver nota abajo",
      sprintf("Explica %.1f%% de la varianza en zona de prueba", r2 * 100))
  ),
  check.names = FALSE
)

kable(metricas_df,
      caption = "Métricas de error — conjunto de prueba (20% de datos)",
      align   = c("l","r","c","l")) %>%
  kable_styling(bootstrap_options = c("striped","hover","condensed"),
                full_width = FALSE)
```

```{r tabla-val-detalle, echo=TRUE}
df_val_det <- data.frame(
  Año         = anios_test,
  `Real (%)`  = round(y_test, 2),
  `Pred. (%)` = round(preds,  2),
  `Error (pp)` = round(preds - y_test, 3),
  check.names = FALSE
)

kable(df_val_det,
      caption = "Detalle por año — valores reales vs. predicciones del conjunto de prueba",
      align   = c("c","r","r","r")) %>%
  kable_styling(bootstrap_options = c("striped","hover","condensed"),
                full_width = FALSE) %>%
  column_spec(4,
    color = ifelse(abs(preds - y_test) <= 0.5, VERDE_OK, ROJO_OUT),
    bold  = TRUE)
```

```{r nota-r2, echo=FALSE, results='asis'}
if (r2 < 0) {
  cat(
    "\n> **¿Por qué R² puede ser negativo?** El R² mide si el modelo supera",
    "a una predicción trivial (la media del conjunto de prueba). Con solo",
    n_test, "puntos de prueba y una serie muy estable (≈ 95–97 %), la varianza",
    "total es mínima — cualquier pequeño error puede volverlo negativo.",
    "**Las métricas relevantes aquí son MAE y MAPE**, que confirman un error",
    "promedio muy bajo: una predicción muy precisa en términos absolutos.\n"
  )
}
```

### Pronóstico 2023–2032

```{r pronostico, echo=TRUE, fig.width=10, fig.height=5.5}
h        <- 10     # horizonte de pronóstico
fc       <- predict(best_mdl, n.ahead = h)
anos_fc  <- seq(max(anios) + 1, by = 1, length.out = h)
pred_m   <- as.numeric(fc$pred)
pred_se  <- as.numeric(fc$se)
ci_lo    <- pmax(pred_m - 1.96 * pred_se, 0)
ci_hi    <- pmin(pred_m + 1.96 * pred_se, 100)

df_fc <- data.frame(anio = anos_fc, pred = pred_m,
                    ci_lo = ci_lo, ci_hi = ci_hi)
df_hist_plot <- data.frame(anio = anios, y = y)

ggplot() +
  # IC 95%
  geom_ribbon(data = df_fc, aes(x = anio, ymin = ci_lo, ymax = ci_hi),
              fill = scales::alpha(AZUL_MAIN, 0.25)) +
  # Serie histórica
  geom_line(data = df_hist_plot, aes(x = anio, y = y),
            color = CIAN, linewidth = 1.6) +
  geom_point(data = df_hist_plot, aes(x = anio, y = y),
             color = CIAN, size = 2) +
  # Pronóstico
  geom_line(data = df_fc, aes(x = anio, y = pred),
            color = AMARILLO, linewidth = 1.5, linetype = "dashed") +
  geom_point(data = df_fc, aes(x = anio, y = pred),
             color = AMARILLO, shape = 18, size = 4) +
  # Línea de corte
  geom_vline(xintercept = max(anios), color = ROJO_OUT,
             linetype = "dotted", linewidth = 1) +
  annotate("text", x = max(anios) + 0.2, y = min(y) * 1.003,
           label = "Último dato\nhistórico", color = ROJO_OUT,
           hjust = 0, size = 3, lineheight = 0.9) +
  scale_x_continuous(breaks = c(seq(2000, 2022, 4), anos_fc[c(1,5,10)])) +
  scale_y_continuous(labels = label_percent(scale = 1)) +
  labs(
    title    = sprintf("Pronóstico ARIMA(%d,%d,%d) — horizonte 2023–2032 | IC 95%%",
                       best_order[1], best_order[2], best_order[3]),
    subtitle = "Azul: histórico (2000–2022) | Amarillo: pronóstico | Banda: intervalo de confianza 95%",
    x        = "Año",
    y        = "tasa_fin_cap (%)",
    caption  = "Las bandas se amplían con el horizonte, reflejando incertidumbre acumulada"
  ) +
  tema_app()
```

```{r tabla-pronostico, echo=TRUE}
df_fc_tabla <- data.frame(
  Año              = anos_fc,
  `Pronóstico (%)` = round(pmin(pred_m, 100), 2),
  `LI 95% (%)`     = round(ci_lo, 2),
  `LS 95% (%)`     = round(ci_hi, 2),
  check.names      = FALSE
)

kable(df_fc_tabla,
      caption = sprintf(
        "Tabla de pronóstico ARIMA(%d,%d,%d) — mediana global de tasa_fin_cap",
        best_order[1], best_order[2], best_order[3]),
      align   = c("c","r","r","r")) %>%
  kable_styling(bootstrap_options = c("striped","hover","condensed"),
                full_width = FALSE) %>%
  column_spec(2, color = AMARILLO, bold = TRUE)
```
