--- 
title: "Análisis Exploratorio de Datos: Tasa de Finalización de Educación Primaria Femenina"
author: "Samuel David Chamorro y Juan David Marín"
date: "`r Sys.Date()`"
site: bookdown::bookdown_site
output:
  bookdown::gitbook:
    config:
      toc:
        collapse: section
documentclass: book
bibliography: [book.bib, packages.bib]
biblio-style: apalike
link-citations: yes
github-repo: rstudio/bookdown-demo
description: "EDA"
---

# Introducción {.tabset}

## Justificación

La educación primaria constituye uno de los pilares fundamentales del desarrollo humano y social. Garantizar que las niñas completen este ciclo educativo no es solo una meta pedagógica, sino un indicador clave de equidad de género, desarrollo económico y cohesión social. A pesar de los avances registrados en las últimas décadas, persisten brechas significativas entre regiones, países e incluso al interior de las naciones, lo que hace que el estudio sistemático de este fenómeno siga siendo relevante y urgente.

El indicador seleccionado —tasa de finalización de educación primaria femenina— ha sido reconocido por organismos internacionales como la UNESCO, el UNICEF y el Banco Mundial como una de las métricas más sensibles para capturar desigualdades estructurales en el acceso educativo [@unicef2020; @unesco2019]. Su comportamiento en el tiempo refleja no solo la capacidad de los sistemas educativos para retener a las niñas, sino también el impacto de factores externos como conflictos armados, crisis económicas, trabajo infantil y normas culturales que limitan la escolarización femenina [@worldbank2022].

Desde una perspectiva analítica, este indicador presenta características que lo hacen especialmente interesante para un análisis exploratorio: su naturaleza de panel longitudinal (múltiples países observados durante varios años), su distribución asimétrica con valores acotados entre 0 y 100 —aunque metodológicamente puede superarlos—, y la heterogeneidad de cobertura entre países, plantean desafíos metodológicos que enriquecen el proceso de análisis. Por estas razones, trabajar con estos datos permite no solo extraer conclusiones sustantivas sobre el estado de la educación primaria femenina en el mundo, sino también desarrollar competencias en manejo de datos de panel, visualización y análisis de series de tiempo.

## Objetivos

Este trabajo tiene como objetivo principal realizar un análisis exploratorio de datos (EDA) sobre la tasa de finalización de educación primaria femenina a nivel mundial, utilizando información del período 2000–2022 proveniente del Banco Mundial. De forma específica, se busca:

1. **Describir** la distribución global de la variable y sus características estadísticas más relevantes, incluyendo medidas de tendencia central, dispersión y presencia de valores atípicos.

2. **Identificar** patrones de comportamiento por país y por año, considerando la naturaleza desbalanceada del panel de datos y las diferencias en cobertura temporal entre naciones.

3. **Visualizar** la distribución geográfica del indicador mediante mapas coropletas que permitan identificar agrupaciones regionales y zonas de rezago.

4. **Analizar** el comportamiento temporal de la variable mediante herramientas de series de tiempo, incluyendo pruebas de estacionariedad (ADF), análisis de autocorrelación (ACF) y autocorrelación parcial (PACF), con el fin de determinar si la serie presenta tendencia, estacionalidad o estructura autoregresiva.

5. **Explorar** relaciones bivariadas y multivariadas que permitan comprender los factores asociados a la evolución del indicador a lo largo del tiempo.

6. **Presentar** visualizaciones claras, pertinentes e interpretables que respalden todas las conclusiones del análisis.

## Marco Teórico

### Educación primaria y desarrollo humano

La educación primaria es universalmente reconocida como el fundamento sobre el cual se construyen las capacidades humanas a lo largo de la vida. Desde la perspectiva del desarrollo humano de Amartya Sen, la educación no es simplemente un medio para alcanzar objetivos económicos, sino una capacidad central que amplía la libertad de las personas para vivir una vida que consideren valiosa [@sen1999]. En este marco, la finalización del ciclo primario representa un umbral mínimo de alfabetización funcional y de inserción en la vida social y económica.

La meta 4.1 de los Objetivos de Desarrollo Sostenible (ODS), adoptada por las Naciones Unidas en 2015, establece que para 2030 se debe garantizar que todos los niños y niñas completen una educación primaria y secundaria gratuita, equitativa y de calidad [@un2015]. El seguimiento de esta meta depende, en gran medida, de indicadores como la tasa de finalización primaria, que permite monitorear el progreso de los países hacia este compromiso global.

### Brechas de género en educación

A pesar del progreso general, la brecha de género en la educación sigue siendo un problema en muchas regiones. Las barreras que enfrentan las niñas para completar la primaria son de naturaleza múltiple: económica (trabajo infantil doméstico, costo de oportunidad), cultural (normas sobre el rol de la mujer, matrimonio temprano), institucional (distancia a las escuelas, falta de instalaciones sanitarias) y de seguridad (violencia de género en el trayecto o el entorno escolar) [@unicef2020]. El análisis longitudinal de la tasa de finalización femenina permite detectar en qué contextos estas barreras se han reducido y en cuáles persisten o se han intensificado.

### Series de tiempo en datos de panel educativo

Los datos del Banco Mundial sobre indicadores educativos tienen una estructura de panel: múltiples unidades (países) observadas a lo largo del tiempo. Cuando el foco es la evolución temporal de un indicador agregado —como la mediana mundial o de una región—, es posible analizar la serie resultante con herramientas de series de tiempo. En este contexto, la prueba Augmented Dickey-Fuller (ADF) permite determinar si la serie es estacionaria o presenta raíz unitaria [@dickey1979]. El análisis de la función de autocorrelación (ACF) y la autocorrelación parcial (PACF) complementa este diagnóstico al revelar la estructura de dependencia temporal de la serie, información fundamental para seleccionar modelos ARIMA u otras especificaciones de pronóstico [@box2015].

## Metodología

El análisis se desarrolló en el entorno estadístico R, utilizando el ecosistema `tidyverse` para la manipulación de datos y `ggplot2` para las visualizaciones. Los datos fueron obtenidos directamente desde la API del Banco Mundial mediante el paquete `WDI` [@arel2022].

El proceso metodológico se estructuró en las siguientes etapas:

**1. Importación y limpieza de datos.** Se descargaron los datos del indicador `SE.PRM.CMPT.FE.ZS` para todos los países disponibles en el período 2000–2022. Se eliminaron los agregados regionales precomputados por el Banco Mundial (filas 1–1.127), se renombraron las variables con etiquetas más descriptivas y se eliminaron las observaciones con valores faltantes en la variable objetivo.

**2. Análisis univariado.** Se calcularon estadísticos descriptivos de la tasa de finalización (media, mediana, percentiles, rango), se exploró la distribución mediante histogramas y boxplots, y se identificaron observaciones superiores al 100% para contextualizar su origen metodológico.

**3. Análisis geográfico.** Se construyeron mapas coropletas del promedio por país y del ritmo de mejora anual, utilizando los paquetes `rnaturalearth` y `rnaturalearthdata` para los polígonos geográficos.

**4. Análisis de series de tiempo.** Se construyó la serie temporal de la mediana mundial anual de la tasa de finalización para el período 2000–2022. Sobre esta serie se aplicaron: la prueba ADF para detectar raíz unitaria, la función ACF para examinar la autocorrelación a distintos rezagos, y la PACF para identificar la estructura autoregresiva de la serie.

**5. Análisis bivariado y multivariado.** Se exploraron relaciones entre la tasa de finalización y el tiempo mediante gráficos de dispersión, medianas anuales con bandas intercuartílicas, y regresiones lineales por país para estimar el ritmo de mejora anual.

# Carga de datos

## Fuentes y características de los datos

Para este análisis se utilizaron datos provenientes del *World Development Indicators* (WDI), la principal base estadística del Banco Mundial [@worldbank2023]. Esta fuente recopila, estandariza y publica indicadores socioeconómicos comparables entre países, lo que permite estudiar tendencias de desarrollo humano, educativo, económico y demográfico a nivel global.

El indicador seleccionado es **Primary completion rate, female (% of relevant age group)** (`SE.PRM.CMPT.FE.ZS`), que mide el porcentaje de niñas que completan el último grado de educación primaria dentro de la edad oficial correspondiente. Este indicador es ampliamente utilizado para evaluar el progreso en igualdad de género en educación, así como para analizar barreras estructurales que afectan la permanencia escolar [@unesco2019].

Los datos del WDI están armonizados entre países, actualizados anualmente y validados por organismos internacionales, lo que garantiza comparabilidad y consistencia metodológica a lo largo del análisis.

## Importación y preparación inicial de los datos

Para importar los datos utilizamos la función `WDI()` del paquete homónimo de R [@arel2022], que actúa como interfaz con la API oficial del Banco Mundial. Esta función permite especificar países, indicadores y rango de años, y devuelve un data frame estructurado en formato panel, garantizando reproducibilidad a lo largo del análisis.

```{r carga-datos, warning=FALSE, message=FALSE}

library(WDI)
library(dplyr)
library(tidyr)
library(stringr)
library(ggplot2)
library(forcats)
library(readr)
library(purrr)
library(scales)

df <- WDI(
  country = "all",
  indicator = c("SE.PRM.CMPT.FE.ZS"),  # Primary completion rate, female
  start = 2000,
  end = 2022
)
```

## Limpieza y organización del dataset

Antes de proceder con el análisis estadístico, es necesario asegurar que el dataset sea coherente y analíticamente utilizable. Para ello, eliminamos columnas redundantes, estandarizamos los nombres de las variables, separamos los agregados regionales de los países individuales y manejamos los datos faltantes.

Las columnas `iso2c` e `iso3c` no aportan información adicional relevante para este análisis, ya que el nombre del país es suficiente para identificar cada observación. Por ello, se eliminan para simplificar la estructura, y se renombran las variables principales con etiquetas más intuitivas.

```{r limpieza, echo=TRUE}

# Eliminamos columnas redundantes y renombramos variables
df <- df %>% 
  select(-iso2c, -iso3c) %>%
  rename(
    pais     = country,
    anio     = year,
    tasa_fin = SE.PRM.CMPT.FE.ZS
  )
```

La base del Banco Mundial incluye tanto agregados regionales como países individuales. Las primeras 1.127 filas corresponden a agrupaciones geográficas (África Subsahariana, América Latina, etc.), mientras que desde la fila 1.128 en adelante se encuentran los países individuales. Esta separación es fundamental para los análisis comparativos posteriores.

```{r separacion, echo=TRUE}

df_1 <- df[1:1127, ]          # Agregados regionales
df_2 <- df[1128:nrow(df), ]   # Países individuales

```

Antes de iniciar el análisis, verificamos la presencia de valores faltantes en el subconjunto de países individuales (`df_2`).

```{r valores-faltantes, echo=TRUE}

# Conteo de NA por variable
na_por_variable <- colSums(is.na(df_2))
cat("Total de valores faltantes:", sum(na_por_variable), "\n")
cat("Valores faltantes por variable:\n")
print(na_por_variable)
```

Se identificaron 1.987 datos faltantes, todos concentrados en la columna `tasa_fin`, correspondientes a países que no reportaron su información en ciertos años. Dado que estas observaciones no aportan información estadística, se eliminan antes de continuar.

```{r eliminar-na, echo=TRUE}
df_1 <- df_1 %>% filter(complete.cases(.))
df_2 <- df_2 %>% filter(complete.cases(.))
```

## Análisis de series de tiempo

Una vez limpio el dataset, construimos la serie temporal de la **mediana mundial anual** de la tasa de finalización primaria femenina para el período 2000–2022. Trabajar con la mediana, en lugar de la media, es más robusto dado que la distribución entre países es asimétrica. Esta serie permite diagnosticar si la variable presenta tendencia, raíz unitaria o estructura autoregresiva, aspectos fundamentales antes de aplicar cualquier modelo de pronóstico.

```{r serie-tiempo, warning=FALSE, message=FALSE, echo=TRUE}

library(tseries)
library(forecast)

# Construir serie temporal: mediana mundial por año
serie_anual <- df_2 %>%
  group_by(anio) %>%
  summarise(mediana = median(tasa_fin, na.rm = TRUE), .groups = "drop") %>%
  arrange(anio)

# Convertir a objeto ts (frecuencia anual)
ts_mediana <- ts(serie_anual$mediana, start = 2000, frequency = 1)

# Visualizar la serie
plot(ts_mediana,
     main = "Mediana mundial anual de la tasa de finalización primaria femenina",
     ylab = "Mediana (%)",
     xlab = "Año",
     col  = "#1F5AA6",
     lwd  = 2)
grid(col = "#DDDDDD")
```

### Prueba ADF (Augmented Dickey-Fuller)

La prueba ADF evalúa la hipótesis nula de que la serie tiene raíz unitaria (es decir, es no estacionaria). Un p-valor inferior a 0,05 permite rechazar esta hipótesis y concluir que la serie es estacionaria, condición deseable para muchos modelos de series de tiempo.

```{r prueba-adf, warning=FALSE, message=FALSE, echo=TRUE}

library(tseries)

# Prueba ADF sobre la serie de medianas anuales
adf_resultado <- adf.test(ts_mediana)

cat("=== Prueba Augmented Dickey-Fuller ===\n")
cat("Estadístico de prueba:", round(adf_resultado$statistic, 4), "\n")
cat("p-valor:              ", round(adf_resultado$p.value, 4), "\n")
cat("Rezagos utilizados:   ", adf_resultado$parameter, "\n\n")

if (adf_resultado$p.value < 0.05) {
  cat("Conclusión: Se rechaza H0 → la serie ES estacionaria (p < 0.05).\n")
} else {
  cat("Conclusión: No se rechaza H0 → la serie NO es estacionaria (p ≥ 0.05).\n")
  cat("Se recomienda aplicar diferenciación antes de ajustar modelos ARIMA.\n")
}
```

### Función de Autocorrelación (ACF)

La ACF mide la correlación entre la serie y sus propios rezagos. Patrones de decaimiento lento indican no estacionariedad o tendencia; picos significativos en rezagos específicos sugieren componentes autoregresivos o de medias móviles.

```{r acf, warning=FALSE, message=FALSE, echo=TRUE, fig.width=8, fig.height=4}

# ACF de la serie original
acf(ts_mediana,
    main = "ACF — Mediana mundial de tasa de finalización primaria",
    col  = "#1F5AA6",
    lwd  = 2)
```

### Función de Autocorrelación Parcial (PACF)

La PACF mide la correlación entre la serie y un rezago específico, eliminando el efecto de los rezagos intermedios. Los picos que superan las bandas de confianza (líneas discontinuas azules) indican el orden autoregresivo (p) sugerido para un modelo AR o ARIMA.

```{r pacf, warning=FALSE, message=FALSE, echo=TRUE, fig.width=8, fig.height=4}

# PACF de la serie original
pacf(ts_mediana,
     main = "PACF — Mediana mundial de tasa de finalización primaria",
     col  = "#1F5AA6",
     lwd  = 2)
```

```{r interpretacion-st, warning=FALSE, message=FALSE, echo=FALSE}

# Verificar si la serie es estacionaria para adaptar el texto interpretativo
es_estacionaria <- adf_resultado$p.value < 0.05
```

La serie temporal de la mediana mundial muestra una tendencia ascendente clara a lo largo del período 2000–2022, lo que es consistente con el progreso global en acceso a la educación primaria femenina. El resultado de la prueba ADF indica si esta tendencia implica una raíz unitaria formal: si la serie no es estacionaria, los modelos de pronóstico deben aplicarse sobre la primera diferencia de la variable. La ACF, por su parte, refleja el grado de persistencia temporal del indicador —correlaciones altas en rezagos consecutivos son esperables dado el carácter gradual de los cambios educativos—, mientras que la PACF permite identificar el orden autoregresivo apropiado para modelar la dinámica de la serie una vez que se controla por la tendencia.
